臺灣嘉義地方法院民事判決
110年度簡上字第84號
上  訴  人  賴春吉  

被  上訴人  許淑婷  


上列當事人間侵權行為賠償損害事件，上訴人對於民國110年8月
20日本院嘉義簡易庭110年度嘉簡字第306號第一審判決提起上訴
，經本院於民國111年5月4日言詞辯論終結，判決如下：   
    主  文
上訴駁回。
第二審訴訟費用由上訴人負擔。 
    事實及理由
一、被上訴人即除援引原審之書狀及陳述外，並主張：
㈠、上訴人於109年3月6日以電腦設備連接網際網路而以暱稱「賴
    春吉」之帳號登入臉書網頁後，在公開社團「水上人家®幸
    福嘉人」）（下稱系爭社團）中暱稱「微尼唷」成員之貼文
    下方，張貼多張被上訴人住家外觀、家人及停放車輛等照片
    （下合稱系爭照片），並在照片上方註記「美上美巷弄停車
    場燒金紙擋住他人出入口」、「當事人反嗆村長黑自二道任
    你選，不知其黑自二道靠山是誰？」、「不知OK-2062（應
    為DK-2062之誤繕）車主背後黑自二道靠山是誰」、「不知A
    CN-1691車主背後黑自二道靠山是誰？可任意堵住他人住宅
    出入口」等文字（上開「自」字均為「白」字之誤繕，下合
    稱系爭文字，系爭文字與系爭照片並合稱系爭貼文），使瀏
    覽系爭社團之不特定多數人均得以共見共聞上揭照片及文字
    註記，並得經由照片內容之前後文字註記比對、連結，致對
    被上訴人及其家人產生渠等仰仗權勢或具黑道背景之人，無
    視當地村長善意勸告反對其嗆聲、恐嚇而霸道橫行於地方之
    負面印象，足以毀損被上訴人之名譽。
㈡、被上訴人原先與上訴人素不相識，又上訴人聲稱被上訴人之
    父親(即訴外人許重仁)曾向村長(即訴外人陳皇如)嗆聲，然
    被上訴人及許重仁從未做過此事，並有陳皇如作證。又被上
    訴人之車輛曾停放巷弄中，但若上訴人有所表示阻礙通行，
    就會移動車輛位置，並且現今已於承租他人土地停放車輛。
    另許重仁曾於巷弄間燒金紙一事，但沒有擋住他人住宅之出
    入口。並聲明：上訴駁回；第一、二審訴訟費用由上訴人負
    擔。
二、上訴人除主張援引原審之書狀及陳述外，並主張：
㈠、因被上訴人之車輛長期停放在上訴人住家出入口，並且許重
    仁曾對我說出「黑白二道任你選，要怎樣死都不知道」，上
    訴人當時不知道被上訴人及其家人姓名，因此以系爭貼文詢
    問：「不知OK-2062車主背後黑自二道靠山是誰」、「不知A
    CN-1691車主背後黑自二道靠山是誰？可任意堵住他人住宅
    出入口」等文字。並且上開文字未指明上開車輛車號之車主
    為何人，一般人難以僅憑車號即可得知車主為何人，並且系
    爭貼文中並無人反應是何人，被上訴人並無毀謗、傷害被上
    訴人名譽之意思。又系爭貼文中被上訴人所說：「當事人反
    嗆村長黑白二道任你選」，此句當事人係指許重仁，故被上
    訴人有無提起本件刑事附帶民事訴訟之當事人適格，尚有待
    釐清，且上訴人僅單純轉述許重仁反嗆村長之事實。
㈡、另按本院檢察署109偵字第10603號不起訴處分書可知，陳皇
    如不實陳述有做偽證。原審判決違背經驗法則、適用法則不
    當，並漏未發現有證據瑕疵、變造之情形。又上訴人於原審
    有聲請調查證據，然原審無理由而未調查，原審判決所憑之
    證據與待證事實不相符，並且原審認定事實與客觀事實不符
    ，當然為違背法令。
㈢、並聲明：
 1、原判決不利於上訴人部分廢棄。
 2、上開廢棄部分，被上訴人第一審之訴駁回。
 3、第一、二審訴訟費用由被上訴人負擔。
三、原審對於被上訴人之請求，判決上訴人應給付被上訴人新台
    幣(下同)30,000元，及自109年12月11日起至清償日止，按
    週年利率百分之5計算之利息，被上訴人其餘之訴駁回，惟
    上訴人就其敗訴部分不服提起上訴，上訴人於本院上訴聲明
    為：㈠原審判決不利上訴人部分廢棄。㈡上開廢棄部分，被上
    訴人於第一審之訴駁回。被上訴人則答辯聲明：上訴駁回。
    　
四、本院之判斷：
㈠、按當事人適格，係指當事人就具體特定之訴訟，得以自己之
    名義為原告或被告，而受為訴訟標的法律關係之本案判決之
    資格而言。故在給付之訴，若原告主張其為訴訟標的法律關
    係之權利主體，他造為訴訟標的法律關係之義務主體，其當
    事人即為適格。至原告是否確為權利人，被告是否確為義務
    人，乃為訴訟標的法律關係之要件是否具備，即訴訟實體上
    有無理由之問題，並非當事人適格之欠缺(最高法院93年度
    台上字第382號判決意旨參照)。查本件被上訴人起訴主張上
    訴人於系爭社團張貼系爭貼文，致其名譽權受有損害，並依
    民法第184條、第195條第1項規定，對上訴人提起本件給付
    之訴，依前開說明，當事人即屬適格，是上訴人主張被上訴
    人提起本件訴訟有當事人不適格，顯有誤會，難謂可採。
㈡、按故意、過失不法侵害他人之權利者，負損害賠償責任；不
    法侵害他人之名譽者，被害人雖非財產上之損害，亦得請求
    賠償相當之金額，民法第184條第1項前段、第195條第1項前
    段分別定有明文。次按言論自由為人民之基本權利，憲法第
    11條有明文保障；名譽權旨在維護個人主體性及人格之完整
    ，為實現人性尊嚴所必要，亦受憲法第22條所保障；司法院
    大法官會議釋字第509號解釋為調和言論自由與名譽保護之
    基本權利衝突，於刑法第310條第3項本文、第311條所定事
    由外，增設「相當理由確信真實」或「合理查證」，作為侵
    害名譽之阻卻違法事由；準此，行為人關於事實陳述之言論
    ，如有貶損他人在社會上之評價，雖不能證明言論內容為真
    實，但依其所提證據資料，認為行為人有相當理由確信其為
    真實者，仍得阻卻侵害名譽之違法。又言論可分為「事實陳
    述」及「意見表達」，前者有真實與否之問題，具有可證明
    性，行為人應先為合理查證，且應以善良管理人之注意義務
    為具體標準，並依事件之特性分別加以考慮，因行為人之職
    業、危害之嚴重性、被害法益之輕重、防範避免危害之代價
    、與公共利益之關係、資料來源之可信度、查證之難易、時
    間與費用成本等而有所不同；後者乃行為人表示自己之見解
    或立場，屬主觀價值判斷之範疇，無真實與否可言，行為人
    對於可受公評之事，如係善意發表適當評論，固不具違法性
    ，行為人倘對於未能確定之事實，如使用偏激不堪之言詞為
    意見表達，足以貶損他人在社會上之評價，即屬侵害他人之
    名譽權（最高法院106年度台上字第125號、107年度台上字
    第1276號、107年台上字第415號、98年度台上字第1129號判
    決意旨參照）。
㈢、查上訴人於系爭社團張貼系爭貼文之事實，為兩造所不爭執
    ；又被上訴人以前開事實提起刑事告訴，業經本院109年度
    易字第696號刑事判決判處上訴人犯散布文字誹謗罪，上訴
    人不服提起上訴，復經臺灣高等法院臺南分院110年度上易
    字第199號刑事判決駁回上訴確定在案等情，有上開案號刑
    事判決附卷可稽（見原審卷第253至257頁），亦兩造所不爭
    執。衡諸系爭貼文內容，除含有被上訴人住家外觀、家人與
    車輛停放之多張照片，且「美上美巷弄停車場燒金紙擋住他
    人出入口」、「不知OK-2062（應為DK-2062之誤繕）車主背
    後黑自二道靠山是誰」、「不知ACN-1691車主背後黑自二道
    靠山是誰？可任意堵住他人住宅出入口」等內容，明確提及
    「ACN-1691車主」、「OK-2062車主」，均足使社團中認識
    被上訴人之成員，得依該照片及文字內容之連結而知悉上訴
    人指摘傳述對象包括被上訴人。
㈣、另觀諸系爭文字:「當事人反嗆村長黑自二道任你選，不知其
    黑自二道靠山是誰？」，「不知OK-2062車主背後黑自二道
    靠山是誰」、「不知ACN-1691車主背後黑自二道靠山是誰？
    可任意堵住他人住宅出入口」等內容，依一般社會通念，堪
    認上訴人所指情事顯然係在影射被上訴人係仰仗權勢或具黑
    道背景之人，無視當地村長善意勸說犯對其嗆聲、恐嚇而橫
    行於地方，足見前開話語係為負面之語彙，而上訴人對被上
    訴人為前開話語，確有貶抑被上訴人社會評價之意，自非善
    意，亦非屬適當之評論，已足使被上訴人之名譽權遭受損害
    。
㈤、至於上訴人主張證人陳皇如係做偽證，上訴人僅是轉述許重
    仁嗆聲內容云云，惟查：
⑴、證人陳皇如於本院刑事一審審理時均明確證述並無被上訴人
    或其父親許重仁對村長反嗆黑白二道任你選之事實（原審卷
    第86至90頁）。衡諸陳皇如證述之內容乃為其親身參與之部
    分，內容中肯，且該證述，乃其以證人身分於本院刑事一審
    審理時具結為之，其當無為他人之事而甘犯刑法第168條偽
    證罪處罰之理，陳皇如該部分之證述，堪可採信。此外，上
    訴人雖以其曾在108年9月16日向陳皇如傳送「陳村長晚安：
    9月14日下午5點20分村長是否有打電話和我對面先生溝通，
    其嗆聲要文要武都不要緊，到底要怎樣死都不知道等語，村
    長抱歉委屈你了，弱肉強食個人造業，個人担」（即108年9
    月16日訊息），然陳皇如僅回覆「理事長晚安」（臺灣嘉義
    地方檢察署109年度偵續字第90號卷第41、43頁），而無後
    續對此話題進行回應，是尚難僅以上訴人傳送108年9月16日
    訊息，即認定該訊息內容為真實。
⑵、而上訴人所提出之110年5月31日民事聲請證據調查狀（原審
    卷第177至213頁）、110年7月12日民事陳報書狀（原審卷第
    223至至251頁）、110年12月28日民事聲請調查證據狀(本院
    卷第75至79頁)，係上訴人主張證人陳皇如就兩造間停車爭
    執所為之證述與事實不符，此部分不論是否為真，亦與陳皇
    如於本院刑事一審審理時證述並無被上訴人或其父親許重仁
    對村長反嗆黑白二道任你選等語無關，本院自無由調查，併
    此敘明。　　
㈥、上訴人迄至本院言詞辯論終結前，均未能證明被上訴人確有
    系爭文字所指之事實，復未能說明其此部分事實之指述有何
    可信之依據，而未能阻卻其行為之違法性，是上訴人係故意
    以該等不實之陳述侵害被上訴人之名譽權，應堪認定，自應
    對被上訴人負侵權行為損害賠償責任。
㈦、按法院對於非財產上損害之酌定，應斟酌雙方之身份、地位
    、資力與加害之程度及其他各種情形核定相當之數額，其金
    額是否相當，自應依實際加害情形與被害人所受之痛苦及雙
    方之身份、地位、經濟狀況等關係決定之（最高法院85年度
    臺上字第460號民事裁判意旨參照）。上訴人在系爭社團張
    貼如系爭文字之不實之言論，貶損被上訴人之社會評價，侵
    害其名譽權，被上訴人精神上自受有相當之痛苦，則被上訴
    人依前開規定，請求上訴人賠償其非財產上損害之慰撫金，
    自屬有據。審酌被上訴人學歷為高中肄業，目前為家庭主婦
    ，尚有幼子需照顧，而上訴人學歷為專科肄業，目前無業，
    育有3名子女，皆已成年(原審卷第263頁)。依被上訴人身為
    人母，須為其子女之良好典範等情，可認被上訴人之個人形
    象、人格名譽對其所為之社會活動及社交往來行為甚為重要
    ；又上訴人係在系爭社團網頁張貼系爭文字，衡情多數閱覽
    系爭社團網頁之人應係與被上訴人居住地點有地緣關係之民
    眾，可認上訴人張貼該貶損被上訴人名譽之留言，對於被上
    訴人人格權有一定程度之侵害。另佐以兩造之經濟狀況等一
    切情狀，認原審命上訴人應給付30,000元之精神慰撫金，逾
    此金額之請求則予駁回，尚屬妥適。
㈧、末按給付無確定期限者，債務人於債權人得請求給付時，經
    其催告而未為給付，自受催告時起，負遲延責任。其經債權
    人起訴而送達訴狀，或依督促程序送達支付命令，或為其他
    相類之行為者，與催告有同一之效力；遲延之債務，以支付
    金錢為標的者，債權人得請求依法定利率計算之遲延利息；
    應付利息之債務，其利率未經約定，亦無法律可據者，週年
    利率為百分之5，民法第229條第2項、第233條第1項本文、
    第203條分別定有明文。本件被上訴人請求上訴人賠償30,00
    0元之精神慰撫金，屬未定期限債務，依上開規定，得併請
    求自起訴狀繕本送達上訴人翌日即109年12月11日起至清償
    日止，按週年利率百分之5計算之利息，逾此範圍之利息請
    求則屬無據。
㈨、綜上，被上訴人依民法第184條第1項前段、第195條第1項前
    段規定請求上訴人給付精神慰撫金損害賠償30,000元，及自
    109年12月11日起至清償日止，按週年利率百分之5計算之利
    息，為有理由，應予准許。原審就此認事用法核無違誤，應
    予維持，上訴意旨指摘原判決不當，求予廢棄改判，為無理
    由，自應駁回其上訴。
五、本件事證已臻明確，兩造其餘提出之攻擊防禦方法及舉證，
    與本件判決結果並無影響，爰不逐一論述，附此敘明。
六、訴訟費用負擔的依據：民事訴訟法第78條。　　
中　　華　　民　　國　　111 　年　　5 　　月　18　　日
                  民事第三庭  審判長法  官 柯月美
                                    法  官 曾文欣
                                    法  官 陳婉玉
以上正本係照原本作成。
本件判決不得上訴。　　　　　　　　　　　　　　　　　　 
中　　華　　民　　國　　111 　年　　5 　　月　18 　　日
                                    書記官　蘇春榕